【裁判字號】    94,訴更一,101
【裁判日期】    950301
【裁判案由】    營利事業所得稅
【裁判全文】
臺北高等行政法院判決
                                 94年度訴更一字第00101號
                              .
原      告  美億工程有限公司
代  表  人  甲○○
訴訟代理人  吳奎新  律師
複代理人    鍾賢斌  律師
被      告  財政部臺灣省北區國稅局
代  表  人  許虞哲（局長）
訴訟代理人  辛○○
上列當事人間因營利事業所得稅事件，原告不服財政部中華民國
91年8月15日台財訴字第0910022815號訴願決定，提起行政訴訟
，本院判決後，原告不服，提起上訴，經最高行政法院發回更審
，本院更為判決如下：
    主  文
訴願決定及原處分 (復查決定)關 於核定剔除原告營業成本超過
新台幣壹佰參拾伍萬元及罰鍰部分均撤銷。
原告其餘之訴駁回。
第一審及發回前上訴審訴訟費用由被告負擔五分之一，餘由原告
負擔。
    事  實
一、事實概要：原告83年度營利事業所得稅結算申報，原自行列
    報課稅所得額為新台幣（下同）191,677 元，嗣被告依薪資
    所得資料歸戶異常清單，查得原告涉嫌虛列乙○○、丙○○
    、丁○○、戊○○、胡宗昇、己○○、庚○○等七人直接人
    工薪資計1,650,000 元，據以剔除營業成本，變更核定課稅
    所得額為1,841,677 元，補徵稅額412,500 元，並按所漏稅
    額處一倍之罰鍰計412,500 元。原告不服，申經復查結果，
    未獲准變更，循序提起提起行政訴訟，經本院91年度訴字第
    3640號判決駁回原告之訴，原告不服，提起上訴，經最高行
    政法院94年度判字第797 號判決廢棄原判決，發回本院更為
    審理。
二、兩造聲明：
    (一)原告聲明：訴願決定、原處分均撤銷。
    (二)被告聲明：駁回原告之訴。
三、兩造之爭點：原告有無虛列前開直接人工薪資之營業成本？
    (一)原告主張之理由：
      1.原告並無虛列工資之事實：
        (1)原告係承包工地之鋼筋為業，平日除由原告負責人接
          洽業務外，其餘為工地之施工處理，並由工地工頭代
          為招募勞工從事工地之綁鋼筋，原告就支付予工人曾
          建發、丙○○、丁○○、戊○○、胡宗昇、己○○、
          庚○○等七人薪資之事實，已檢附付款簽收證明書（
          領據）、銀行存摺及渠等簽名捺指印之切結書、身分
          證為憑，並經證人丁○○確認無誤，丁○○亦出具承
          諾書承諾確實於83年向原告領取工資30萬元，足證原
          告確有支付乙○○等七人薪資，並無虛列工資情事。
        (2)又證人丁○○到庭作證明確證稱：「當時我是跟我在
          一起合作的工人包美億的工程，美億工程的老闆姓盧
          ，我們承包的情形就如我剛剛所講的」、「這三十萬
          元是我們一起合作的工人推我當代表領的錢，我領到
          後再與大家平分」、「我們要提供工人的資料讓他報
          稅，這些夥伴就推我當代表去領錢，並讓他報薪資」
          等語，並表示領據及薪資清冊確為其簽名蓋章領的，
          在在證明原告確有支付工資之事實，被告機關對原告
          補徵稅額及課處罰鍰顯無理由。
        (3)又營造業之「捆鐵條、釘板模」工作，多為短期臨時
          性質，工人流動性高，無固定雇主，故自行加入職業
          工會投保勞健保等事所常有，而訴外人胡宗昇、唐國
          壁於被告處所所為之說明書，已就其等勞健保之投保
          單位敘明清楚，包括自行投保及加入工會投保，符合
          勞工保險條例之規定，詎被告對此未予詳查，竟以原
          告未能提供系爭工人之勞健保資料為由，做成對原告
          不利之處分，明顯於法有違。
      2.被告所提出之證據不足以證明原告有虛列工資之事實：
        (1)按當事人主張事實，須負舉證責任，倘其所提出之證
          據，不足為主張事實之證明，固不能認其主張之事實
          為真實，惟行政官署對於人民有所處罰，必須確實證
          明其違法之事實，倘不能確實證明違法事實之存在，
          其處罰即不能認為合法 (行政法院39年判字第2號判
          例參照)。被告認定原告有虛列工資之事實，無非以
          胡宗昇、丁○○所稱當年度未在原告處所上班，並提
          出檢舉為其證據。
        (2)惟查，丁○○於被告調查時，雖聲稱其83年度無工作
          ，但其亦明白表示「80年至84年均有從事鋼筋鐵工之
          工作」、「自行在台北市營造業職業工會投保勞工保
          險」、「為了領工資，曾交付身分證影本」，並於92
          年12月12日簽立承諾書，承認確於83年間向原告領取
          工資30萬元，更於到庭作證時表明其一直在工作當中
          等情，前後所述不一，自不能以其於被告調查時之談
          話筆錄為原告不利之認定；另訴外人胡宗昇於86年6
          月28日所簽立「就業情形說明書」記載其於83年間曾
          受僱擔任臨時性「捆鐵條、釘板模」之工作，做滿四
          個月，為領薪水，曾將身分證及印章交付他人，未申
          報該年度之綜合所得稅，因自行投保，故投保單位與
          服務單位不相同等情，均與被告稱渠等當年未在原告
          處上班並提出檢舉之事實不符，反較與原告所提之證
          據資料及陳述較為符合。更何況，系爭七人之中僅胡
          宗昇、丁○○有被告所謂檢舉情形，被告援引其二人
          片面聲明，顯不足以證明原告有虛列工資之事實，被
          告據此做成不利原告之處分，即乏所據。
        (3)被告雖曾以90年12月6 日北區國稅第90061395號函，
          通知乙○○、丙○○、戊○○、己○○、庚○○等五
          人到被告處所洽談，但乙○○未到場，而丙○○、黃
          義信、己○○、庚○○等四人部分，均因戶籍地址查
          無此人，無法送達而遭到退回，被告在事實真偽不明
          之情形下，即片面做成不利原告之處分，顯然違反行
          政程序法第36條規定行政機關應依職權調查證據之義
          務，而有應予調查之證據未予調查之違法。
        (4)綜上，被告援引之證據不足以證明原告有虛列工資之
          事實，且被告就其主張原告違法事實之存在，亦未善
          盡調查證據之能事，其所為不利原告之處分即不能認
          為合法，依法應予撤銷。
    (二)被告主張之理由：
      1.按「稽徵機關進行調查或復查時，納稅義務人應提示有
        關各種證明所得額之帳簿、文據；其未提示者，稽徵機
        關得依查得之資料或同業利潤標準，核定其所得額。」
        「納稅義務人已依本法規定辦理結算申報，但對依本法
        規定應申報課稅之所得額有漏報或短報情事者，處以所
        漏稅額兩倍以下之罰鍰。」為所得稅法第83條第1項及
        第110條第1項所明定。又「本法第83條所稱之帳簿文據
        ，其關係所得額之一部或關係課稅年度中某一期間之所
        得額，而納稅義務人未能提示者，稽徵機關得就該部分
        依查得資料或同業利潤標準核定其所得額。」亦為同法
        施行細則第81條所明定。查原告83年度營利事業所得稅
        結算申報，自行申報課稅所得額為191,677 元，原告初
        查依薪資所得資料歸戶異常清單查得原告虛列乙○○等
        七人薪資1,650,000 元，據以剔除營業成本，變更核定
        課稅所得額為1,841,677 元，補徵稅額412,500 元，並
        按所漏稅額處一倍之罰鍰計412,500 元，依前揭法令規
        定，並無不合。
      2.原告雖檢附薪資付款簽收證明、切結書及銀行存摺等給
        付證明，主張確有乙○○等七人及支付薪資之實。惟被
        告發函通知前開被虛列人等於90年12月17日至被告處所
        說明。經查(一)胡宗昇、丁○○聲明當年度未在原告處所
        上班並提出檢舉，(二)乙○○未依限至原告處所洽談，有
        郵局雙掛號回執附卷可稽。(三)其餘四人按戶籍地址查無
        其人，洽談通知無法送達。(四)薪資之發放由僱用、參加
        勞健保、上工記錄、每月薪資計算、發放及扣繳有一定
        程序，原告無法提示上列資料供核。原告主張被虛列人
        員均可通知查證，顯非可採，違章事實明確。
      3.又按，改制前行政法院31年度判字第53號判例「當事人
        主張事實，須負舉證責任，倘所提之證據不足為其主張
        事實之證明，自不能認其主張之事實為真實。」原告雖
        主張均有僱用確有付薪，惟未提供有關薪資支付事實憑
        證（如：自銀行提領現金之證明及確有經工頭給付工資
        之資金流程證明）及確在該公司任職之證據（如：上班
        出勤證明及投保勞保資料）供核，僅提示按指印之切結
        書，且薪資之給付均為整數（年付200,000元者四人、
        250,000元者一人、300,000元者二人），與一般實際僱
        用薪資發放（月付、扣繳、印領清冊、蓋章）情況顯著
        不同，難謂其主張為真實，所訴核無足採。
    理  由
一、按「營利事業所得之計算，以其本年度收入總額減除各項成
    本費用、損失及稅捐後之純益額為所得額。」「納稅義務人
    已依本法規定辦理結算申報，但對依本法規定應申報課稅之
    所得額有漏報或短報情事者，處以所漏稅額兩倍以下之罰鍰
    。」所得稅法第24條第1項、第110條第1項分別定有明文。
二、本件原告83年度營利事業所得稅結算申報，原列報課稅所得
    額為191,677 元，嗣被告依異常薪資所得查核清單及丁○○
    胡宗昇之談話筆錄，因認原告虛列乙○○、丙○○、丁○○
    、戊○○、胡宗昇、己○○、庚○○等七人之直接人工薪資
    計1,650,000 元，據以剔除此部分營業成本，變更核定課稅
    所得額為1,841,677 元，補徵稅額412,500 元，並按所漏稅
    額處一倍之罰鍰計412,500 元之事實，有原告83年度營利事
    業所得稅結算申報書、前開異常薪資所得查核清單、談話筆
    錄、被告更正核定通知書及罰鍰處分書附原處分卷可稽，並
    為兩造所不爭，堪信為真實。
三、原告不服循序提起行政訴訟，主張：其從事承包工地之鋼筋
    為業，並由工地工頭代為招募工人擔任綁鋼筋工作，其確有
    支付工人乙○○等七人薪資之事實，業已提出付款簽收證明
    書、銀行存摺及切結書為證，被告不應僅以丁○○、胡宗昇
    片面之聲明，而為原告不利之處分等語。故本件之爭執，厥
    在於原告是否有支付前開營業成本之事實？
四、經查：
    (一)按當事人主張有利於己之事實者，就其事實有舉證之責任
      ，民事訴訟法第277條前段定有明文，依行政訴訟法第136
      條之規定，上開規定為行政訴訟程序所準用。又課稅處分
      之要件事實，基於依法行政原則，如所得稅有關所得計算
      基礎之進項收入，依上開規定，固應由稅捐稽徵機關負舉
      證責任；至有關所得計算基礎之減項，即成本與費用，則
      應由納稅義務人負舉證責任。故原告就其列報前開直接人
      工薪資成本確有支付之事實，自應負舉證責任。
    (二)原告主張委由工地工頭招募工人乙○○、丙○○、戊○○
      、胡宗昇、己○○及庚○○等六人而給付薪資合計1,350,
      000 元之事實，固提出渠等名義出具之切結書、領據及該
      公司製作之83年度各月份薪資清冊為憑。惟查，前開私文
      書係原告依營利事業所得稅查核準則第71條規定製作之帳
      冊及檢具之原始憑證，以符合前揭查核準則規定營利事業
      應製作保存薪資支出帳證之最低要求，核其實質內容之真
      正，尚待原告為證明，自難單憑前開憑證或清冊，即認原
      告所稱有僱用前開乙○○等六人而給付薪資等情屬實。復
      依原告所提該公司及其負責人甲○○之銀行存摺提領紀錄
      ，亦僅足證明原告公司及其負責人有該提領紀錄所載之現
      金提領事實，然不足以證明其提領之款項係用以支付前開
      薪資，且依前開銀行存摺提領現金紀錄與原告製作之前開
      薪資清冊亦無法勾稽查核，原告執此主張確有支付前開工
      資，亦不足採。
    (三)次查，被告調查時，證人胡宗昇到場陳明當年度並未在原
      告公司上班等語，至原告所稱委由工地工頭代為招募工人
      ，工人可能不知實際發放工資之公司名稱等情，縱認屬實
      ，然依該證人胡宗昇陳稱其83年度在工地擔任臨時性捆鐵
      條、釘板模工作，實際工作滿四個月及每月薪資1800元等
      情，核與原告提出前開帳證資料所載胡宗昇於83年度整年
      均受雇於原告公司，且每月領取薪資25,000元等情不符，
      此有胡宗昇填具之就業情形說明書附原處分卷可稽。復衡
      諸營造工程有關工地綁鋼筋及釘板模等施作項目，因屬短
      期基礎粗作，一般多以按日計酬方式招募臨時勞工施作，
      故工人出勤或報到表，即為營造業者核發工資之重要資料
      ，且原告亦自承從事承包工地鋼筋為業，前開乙○○等六
      名勞工係其臨時招募之勞工等情在卷，然依原告製作之前
      開每月薪資清冊所載，胡宗昇每月均領取固定薪資25,000
      元，其餘五名工人該年度每月取自原告之工資亦均固定僅
      有二種金額 (如乙○○為16,000元、17,000元；丙○○為
      20,000元、21,000元；戊○○、己○○及庚○○均為20,
      000 元、16000 元)， 顯與一般營造業募工發薪情形不合
      ，原告復未能提出前開六名工人之每日出勤或報到表以供
      查核，益難信其前開薪資清冊所載為真實。
    (四)又查，依前開乙○○等六名工人當年度薪資所得核定清單
      所載，列報渠等取有薪資所得之營利事業，乙○○有52家
      、丙○○及胡宗昇各有5 家、戊○○有16家、己○○有10
      家、庚○○則有15家，且渠等列報之薪資總額達1,500,
      000 元至10,555,115元不等，遠超出渠等之工作能力，明
      顯違反常情，原告所提前開六名勞工出具之切結書及領據
      內容之真實性，實有疑義。本院依原告聲請傳喚前開六名
      證人到庭作證，其中胡宗昇已死亡、己○○、庚○○均行
      方不明，其餘證人亦經數次傳喚未能到庭應訊，原告復未
      能提出其他可資採信之出勤表或給薪流程等證據以為證明
      ，本院亦查無其他證據，足資證明原告確有僱用前開乙○
      ○等六名工人而給付薪資計1,350, 000元，故揆諸前揭舉
      證責任分配原則，本件事實不明所生之不利益，自應歸屬
      於負舉證責任之原告負擔。
    (五)又按，「涉及租稅事項之法律，其解釋應本於租稅法律主
      義之精神，依各該法律之立法目的，衡酌經濟上之意義及
      實質課稅之公平原則為之，」業據大法官釋字第420 號解
      釋闡釋在案。而製造業或加工承攬業之營業成本包括勞務
      成本，此項成本支出，無論以直接人工之薪資名義或轉包
      之工程款名義發給，應不影響其為營業成本之本質，於計
      算營利事業所得時，均得自其本年度收入總額中減除。準
      此，承攬加工之營利事業，如有轉包工程及給付工程款之
      事實，如未依規定向其轉包之對象取得統一發票作為支出
      憑證，雖依稅捐稽徵法第44條規定應處以行為罰，但其不
      以轉包工程款名義列報營業成本，卻以直接人工之薪資名
      義列報營業成本，然因二者於計算營利事業所得時，本均
      得自其本年度收入總額中減除，故揆諸前揭實質課稅原則
      ，自難認有虛報營業成本，而逃漏營利事業所得稅之情事
      。
    (六)被告依異常薪資所得查核清單及丁○○之談話筆錄，認原
      告83年度未僱用丁○○而虛報此部分直接人工薪資成本
      300,000 元，固非無見。惟原告於前審中，已提出丁○○
      名義出具之承諾書載明其83年度有到原告公司工作，並領
      取工資款300,000 元等情 (見前審卷第255 頁)， 核該承
      承諾書上「丁○○」之簽名筆跡與原處分卷附談話筆錄上
      「丁○○」本人之簽名筆跡相仿，又本院傳證人丁○○到
      院具結證稱：其一直從事鐵工為業，通常係與朋友合作按
      噸數計價承包工地鐵工施作，完工領得工資後再均分款項
      ，渠等並按領得工程款數額提供個人資料與業者申報薪資
      所得，而非按月計酬受僱，其於83年間即以上開方式承包
      原告公司之鐵工施作，當年度共領取工程款300,000 元，
      因係由其代表與原告公司之負責人協議並領取工資，故由
      其提供個人身分資料予原告申報薪資所得等語，並確認原
      告提出之切結書、領據及承諾書均為其本人簽名書立等情
       (見本院95年1 月23日準備程序筆錄)， 經核證人所述上
      情與原告提出之前開切結書所載：「本人本年度 (即83年
      ) 確實在甲○○ (即原告負責人)處 領取總工資計新台幣
      30萬元整，…切結人及工頭帶班人丁○○。」等情亦大致
      相符，依前開證據，足認丁○○於83年度確有向原告承攬
      鐵工粗作而領取300,000 元等情屬實，是原告將部分鐵工
      施作轉包予丁○○，未依規定取得丁○○開立之發票為支
      出憑證，逕以丁○○名義開立與工程款同額之薪資所得扣
      繳憑單，固有未合，依稅捐稽徵法第44條規定應處以行為
      罰，惟揆諸前說明，原告為鋼筋加工之承攬業，其前開支
      出為勞務成本，無論以直接人工之薪資名義或轉包之工程
      款名義發給，均不影響其為營業成本之本質，自得於其本
      年度收入總額中予以減除，尚無虛列成本可言，故原核定
      以原告並未僱用丁○○而給付薪資300,000 元，據以剔除
      此部分營業成本，即有未洽。
五、綜上所述，被告以原告虛列乙○○、丙○○、戊○○、胡宗
    昇、己○○、庚○○等六人之直接人工薪資計1,350, 000
    元，據以剔除此部分營業成本，並無違誤，訴願決定予以維
    持，尚無不合，原告訴請撤銷，為無理由；惟原處分核定剔
    除原告列報丁○○之直接人工薪資成本300,000 元部分，尚
    非有據，原告執此指摘，為有理由，應由本院將訴願決定及
    原處分 (即復查決定)關 於核定剔除原告之營業成本超過
    1,350,000 元部分予以撤銷。又原告因虛列前開營業成本致
    漏報所得額，被告依前揭所得稅法第110 條第1 項規定對原
    告處以漏稅罰鍰，原無不合，惟依前所述，被告核定剔除原
    告之營業成本數額既有違誤，則其據以裁處之罰鍰金額41
    2,500 元，亦有未洽，因罰鍰處分涉及被告裁量權之行使，
    爰將訴願決定及原處分（即復查決定）關於罰鍰部分均予撤
    銷，另由被告為適當之裁罰處分。
據上論結，本件原告之訴為一部有理由，一部無理由，依行政訴
訟法第104條、民事訴訟法第79條，判決如主文。
中    華    民    國    95    年     3    月    1     日
                        第二庭審判長法  官  徐瑞晃
                                    法  官  吳慧娟
                                    法  官  蕭惠芳
上為正本係照原本作成。
如不服本判決，應於送達後20日內，向本院提出上訴狀並表明上
訴理由，如於本判決宣示後送達前提起上訴者，應於判決送達後
20日內補提上訴理由書（須按他造人數附繕本）。
中    華    民    國    95    年     3    月    1     日
                                    書記官  李淑貞


司法院資訊處製作；財團法人民間司法改革基金會備份。
